【裁判字號】    96,重訴,3352
【裁判日期】    970102
【裁判案由】    擄人勒贖
【裁判全文】
臺灣臺中地方法院刑事判決            96年度重訴字第2013號
公  訴  人  臺灣臺中地方法院檢察署檢察官
被      告  蔡振明
                    （現於臺灣臺中看守所羈押中）
選任辯護人  林文成律師
被      告  蔡振財
                    （現於臺灣臺中看守所羈押中）
選任辯護人  常照倫律師
被      告  呂明俊
                    （現於臺灣臺中看守所羈押中）
選任辯護人  林偉超律師
被      告  陳俊良
                    （現於臺灣臺中看守所羈押中）
選任辯護人  詹漢山律師
            謝英吉律師
被      告  張偉俊
                    （現於臺灣臺中看守所羈押中）
選任辯護人  陳姿君律師
            洪錫欽律師
被      告  甲○○
                    （現於臺灣臺中看守所羈押中）
指定辯護人  本院公設辯護人乙○○
被      告  陳劭綱
                    （現於臺灣臺中看守所羈押中）
選任辯護人  林正和律師
被      告  林竺瑩
選任辯護人  林文成律師
上列被告等因擄人勒贖案件，經檢察官提起公訴（九十六年度偵
字第五○三四、五九七九號），及追加起訴（九十六年度偵字第
一六九一九、一七○○五、一九九三○、二○八五四、二一六二
九號），本院判決如下：
    主    文
蔡振明、蔡振財、呂明俊、陳俊良、張偉俊、甲○○、陳劭綱、
林竺瑩共同私行拘禁；蔡振明處有期徒刑貳年拾月，減為有期徒
刑壹年伍月；蔡振財處有期徒刑貳年貳月，減為有期徒刑壹年壹
月；呂明俊處有期徒刑貳年，減為有期徒刑壹年；陳俊良處有期
徒刑貳年陸月，減為有期徒刑壹年月；張俊偉處有期徒刑壹年
捌月，減為有期徒刑拾月；甲○○處有期徒刑壹年捌月，減為有
期徒刑拾月；陳劭綱處有期徒刑壹年捌月，減為有期徒刑拾月；
林竺瑩處有期徒刑壹年，減為有期徒刑陸月，如易科罰金，以新
臺幣壹仟元折算壹日。扣案之黑色行動電話壹支（廠牌：ＮＯＫ
ＩＡ，門號：0000000000，序號：00000000
0000000）、銀黑色行動電話壹支（廠牌：ＮＥＣ，門號
：0000000000，序號：0000000000000
00），均沒收。
    犯罪事實
一、緣蔡振明前因其妹蔡香蘭於民國七十九、八十年間代何榮樵
    簽賭六合彩，何榮樵尚積欠蔡香蘭代墊之新臺幣（下同）六
    、七十萬元賭資，且蔡振明與何榮樵於九十二、九十三年間
    共同投資臺中市○○路上腳底按摩店，事後經營不善發生四
    十萬元退股金糾紛，又何榮樵常至蔡振明所開設的賭場賭博
    ，亦賒欠約四十五萬元之賭債。蔡振明因而對何榮樵心生不
    滿，欲討回上開代墊款、退股金及賭債，為迫使何榮樵還錢
    ，即與其弟蔡振財、友人呂明俊商量後決定找在臺北地區替
    人討債之陳俊良出面處理。呂明俊於九十六年一月初某日，
    打電話給陳俊良，表示欲委託陳俊良討債；復於二、三天後
    ，蔡振財、呂明俊在臺北縣新莊市某卡拉ＯＫ店內與陳俊良
    、張偉俊、甲○○見面，呂明俊表示是替蔡振明催討一百五
    十萬元債務，蔡振財並表示事成後陳俊良可分得四、五十萬
    元，陳俊良因而答應南下臺中替蔡振明催討債務。於九十六
    年一月三十日下午五時許，陳俊良帶同張偉俊、甲○○、陳
    劭綱、李孟哲（另飭警追查中）到臺中市○○路一家泡沬紅
    茶店與蔡振財、呂明俊見面，蔡振財再打電話找蔡振明到該
    泡沬紅茶店說明債務經過，蔡振明到場後即與蔡振財、呂明
    俊、陳俊良、張偉俊、甲○○、陳劭綱、李孟哲共同基於妨
    害自由之犯意聯絡，討論如何押走何榮樵，其間蔡振明並交
    付手銬一副（未扣案）予陳俊良，蔡振財並帶張偉俊、甲○
    ○去看何榮樵常出入地點及臺中市北屯區虎一巷三五號用來
    拘禁何榮樵地點，陳俊良則打電話找一名綽號「阿三」之真
    實姓名年籍不詳成年男子（下稱「阿三」）來該泡沬紅茶店
    ，「阿三」到場後表示願意與陳俊良等人一同替蔡振明討債
    ，而亦與上述人等具有妨害自由之犯意聯絡。蔡振財帶張偉
    俊、甲○○勘察地點回來後，陳俊良又派張偉俊駕駛其所有
    之自小客車搭載甲○○、李孟哲、陳劭綱出去察看何榮樵是
    否出現，約二十分鍾後，張偉俊回報何榮樵出現在臺中市○
    區○○街八九號顯德宮內，呂明俊即駕駛其所有自用小客車
    搭載蔡振財、陳俊良、「阿三」去與張偉俊等人會合，蔡振
    財並在車上轉交先前由蔡振明所交付之無殺傷力黑色玩具手
    槍一支（未扣案）予陳俊良。於同日晚間九時許，呂明俊、
    蔡振財、陳俊良、「阿三」到達顯德宮後，即由陳俊良、甲
    ○○、陳劭綱、李孟哲、「阿三」進入顯德宮內，陳俊良向
    何榮樵詢問是否積欠蔡振明債務，何榮樵回以未積欠債務並
    推陳俊良拒絕與之一同離去，陳俊良即取出上開黑色玩具手
    槍指向何榮樵，何榮樵因而放棄抵抗，並遭陳劭綱、李孟哲
    將其雙手銬上手銬後帶出顯德宮，甲○○、陳劭綱、李孟哲
    則將何榮樵押上在旁等候由張偉俊駕駛之車輛後，陳劭綱坐
    上副駕駛座，何榮樵坐在後座中間，李孟哲及甲○○則坐在
    何榮樵兩側，並以衣服外套蓋在何榮樵頭部後（衣服外套未
    扣案），驅車前往臺中市北屯區虎一巷三五號之拘禁地點。
    陳俊良、「阿三」則以電話召回呂明俊、蔡振財搭載渠等二
    人亦前往該拘禁地點會合，途中蔡振財以門號000000
    0000之行動電話告知蔡振明何榮樵已押往上開拘禁地點
    。張偉俊等人到達臺中市北屯區虎一巷三五號後，即將何榮
    樵帶至二樓房間內，以手銬將何榮樵銬在床頭，並由甲○○
    、李孟哲看守，而將何榮樵私行拘禁，蔡振財、呂明俊、陳
    俊良、張偉俊、陳劭綱等人則在一樓等待蔡振明到場。蔡振
    明到場後，於同日晚間十時二十五分許，以其持用之門號0
    000000000號行動電話撥打何榮樵妻子呂秋香所持
    用之門號0000000000號行動電話，讓何榮樵對呂
    秋香說誤會一場，與朋友聊天一下就好了等語，即掛掉電話
    ；之後，蔡振明向何榮樵表示其尚欠賭債四十五萬元、腳底
    按摩店退股金四十萬元及蔡香蘭代墊款六十五萬元，共需償
    還一百五十萬元等語，何榮樵則認為四十萬元退股金不可計
    算在內，最後蔡振明同意何榮樵共需償還一百一十萬元，而
    於同年二月一日中午十二時二十二分許，以門號00000
    00000號行動電話撥打呂秋香所持用之上開行動電話門
    號，讓何榮樵與呂秋香通話，何榮樵為求脫身，即告知呂秋
    香須準備一百一十萬元等語；又於同日晚間十時四十二分許
    ，推由張偉俊至臺中市○○路一九七號以00－00000
    000號公用電話撥打呂秋香所持用之上開行動電話門號，
    向呂秋香詢問是否已將錢準備好等語；再於同年月二日上午
    十時十分許，由張偉俊至臺中市○○路以00－00000
    000號公用電話撥打呂秋香所持用之上開行動電話門號，
    向呂秋香詢問是否已將錢準備好，並要求該日下午三時三十
    分銀行關門以前須將錢準備好等語；復於同日下午三時十四
    分許，由張偉俊至臺中市○○路○段以00－000000
    00號公用電話撥打呂秋香所持用之上開行動電話門號，向
    呂秋香詢問是否已將錢準備好，當呂秋香說只籌得七十五萬
    元現金時，即告知呂秋香等候電話。蔡振明得知呂秋香只能
    籌得七十五萬元後，同意何榮樵先還七十五萬元，而於同年
    月二日下午四時十五分許，以門號0000000000號
    行動電話撥打呂秋香所持用之上開行動電話門號，讓何榮樵
    與呂秋香通話，由何榮樵要求呂秋香將所籌得現金七十五萬
    元交予綽號「阿祿」之陳敏雄等語。何榮樵亦撥打電話予陳
    敏雄，請求陳敏雄到臺中市○○路五三二號向呂秋香拿錢，
    陳敏雄依約自呂秋香處取得七十五萬元後，即接獲蔡振明電
    話要求其至臺中市○○路與文心路口之「丁丁藥局」前等候
    。蔡振明又於同年月二日下午五時二十九分許，以其所持用
    之門號0000000000號行動電話撥打其妻林竺瑩所
    持用之門號0000000000號行動電話，告知林竺瑩
    已將何榮樵押到上開拘禁地點，何榮樵願意償還先前欠款，
    要求林竺瑩至臺中市○○路與文心路口之「丁丁藥局」前，
    向陳敏雄拿取呂秋香所交付之現金七十五萬元等語。林竺瑩
    因而與蔡振明共同基於妨害自由之犯意聯絡，騎機車前往上
    開「丁丁藥局」前，要求陳敏雄將裝有七十五萬元之紙袋放
    在機車前方置物籃後離去。待林竺瑩取得前開現金七十五萬
    元後，蔡振明等人始在彰化市○○○○道附近將何榮樵釋放
    。之後，林竺瑩將現金七十五萬元交予蔡振明，蔡振明將其
    中二十萬元交予林竺瑩供家用，又將其中十五萬元自行花用
    殆盡，後在臺中市○○路附近之「紫玄宮」，將剩下四十萬
    元交予蔡振財，蔡振財即與陳俊良在臺中縣豐原市「大都會
    ＫＴＶ」見面，蔡振財取走四十萬元中之十五萬元，又表示
    要拿三萬五千元予呂明俊，而將其餘二十一萬五千元交予陳
    俊良，陳俊良再轉分四萬元予「阿三」、各二萬五千元予張
    偉俊、甲○○、陳劭綱、李孟哲四人，餘款由陳俊良取得。
二、嗣於九十六年二月十二日晚間六時三十分許，經警在臺中市
    南屯區○○街五一七之一號四樓拘獲蔡振明及林竺瑩，並扣
    得前述七十五萬元還款中之現金十萬元（已返還何榮樵），
    及麻繩一條、銀色ＮＯＫＩＡ手機一支、紅色手機一支、支
    票一紙；又於同日晚間十時許，經警在臺中市○區○○路與
    五權路口拘提蔡振財到案，並扣得蔡振財所有供聯絡妨害自
    由行為所用之黑色行動電話一支（廠牌：ＮＯＫＩＡ，門號
    ：0000000000，序號：00000000000
    0000）；復於同年月十三日凌晨零時三十分許，在臺中
    市○○路○段二二八號拘提呂明俊到案，並經呂明俊帶同警
    方至其臺中市○○街三三六號住處搜索，扣得呂明俊有供聯
    絡妨害自由行為所用之銀黑色行動電話一支（廠牌：ＮＥＣ
    ，門號：0000000000，序號：00000000
    0000000），及大麻一包、施用大麻所有之煙斗一個
    、乳白色行動電話一支（廠牌：ＮＭＰＥＧ４，門號：00
    00000000，序號：00000000000000
    0）。另於同年七月九日下午三時三十分許，經警在臺北市
    ○○路與塔悠路口拘提陳俊良到案；復於同年七月十一日晚
    間八時三十六分許，經警在臺北縣中和市○○路○段五五巷
    一弄三號四樓拘提張偉俊到案；又於同年八月十六日中午十
    二時三十八分許，經警至臺北市○○區○○路一六二巷七五
    號二樓拘提陳劭綱未獲，陳劭綱經家人通知後主動到案說明
    ；再於同年九月九日下午四時許，經警在臺北市內湖區○○
    ○路與舊宗路口拘提王鐘禾到案。
三、案經臺中市警察局第二分局報請臺灣臺中地方法院檢察署檢
    察官偵查起訴及追加起訴。
    理    由
一、按被告以外之人於審判外之言詞或書面陳述，除法律有規定
    者外，不得作為證據；又被告以外之人於偵查中向檢察官所
    為之陳述，除顯有不可信之情況者外，得為證據，刑事訴訟
    法第一百五十九條第一項及第一百五十九條之一第二項分別
    定有明文。查證人呂秋香、陳敏雄於偵查中具結向檢察官所
    為之陳述，被告蔡振明等八人及渠等辯護人並未主張有何不
    適當之處，且本院審酌該偵查筆錄作成時之情況，並無顯有
    不可信之情況，則依刑事訴訟法第一百五十九條之一第二項
    之規定，為傳聞法則之例外，有證據能力，本院自得引為判
    決參考之依據。
二、訊據被告蔡振明、蔡振財、呂明俊、陳俊良、張偉俊、甲○
    ○、陳劭綱、林竺瑩對前揭妨害自由之犯行，均坦承不諱，
    核與證人何榮樵於本院審理時之證述，被告蔡振明、蔡振財
    、呂明俊、陳俊良、張偉俊、甲○○以證人身分於本院審理
    時之證詞，及證人呂秋香、陳敏雄於偵查中具結之證述相符
    ，並有被告蔡振明指認被告陳俊良照片、被告蔡振財指認被
    告張偉俊照片、被告呂明俊指認被告陳俊良照片、被告呂明
    俊指認被告張偉俊照片、證人何榮樵指認被告蔡振明照片、
    證人何榮樵指認被告蔡振財照片、證人陳敏雄指認被告蔡振
    明照片、證人陳敏雄指認被告林竺瑩照片各一張，及九十六
    年二月一日中午十二時二十二分許門號000000000
    0號行動電話與門號0000000000通話監聽譯文、
    九十六年二月一日日晚間十時四十二分許00－00000
    000號公用電話與門號0000000000通話監聽譯
    文、九十六年二月二日上午十時十分許00－000000
    00號公用電話與門號0000000000通話監聽譯文
    、九十六年二月二日下午三時十四分許00－000000
    00號公用電話與門號0000000000通話監聽譯文
    、九十六年二月二日下午四時十五分許門號0000000
    000號行動電話與門號0000000000通話監聽譯
    文各一份，通聯調閱查詢單一份、內政部警政署刑事警察局
    九十六年二月十三日刑紋字第○九六○○二四一○五號鑑驗
    書一份、贓物認領保管單一張、還款照片十一張等資料附卷
    可佐，足認被告蔡振明等八人自白犯妨害自由犯行與事實相
    符，渠等犯行洵堪認定，應依法論科。
三、被告蔡振財、呂明俊固坦承有妨害自由犯行（參見本院九十
    六年度重訴字第二○一三號卷(三)第三五、三六頁），惟被告
    蔡振財就犯罪所得分配部分辯稱：伊把四十萬元拿給被告陳
    俊良，扣除被告陳俊良在臺中期間花費之酒錢十二萬五千元
    ，其餘二十七萬五千元交給被告陳俊良云云，被告呂明俊則
    辯稱：伊沒有拿到錢云云，然被告陳俊良於本院審理時以證
    人身分證稱：蔡振財拿出四十萬元，只給伊二十五萬元，又
    說要伊拿三萬五千元出來給被告呂明俊，所以伊只拿二十一
    萬五千元，其餘都是蔡振財拿走等語（參見本院九十六年度
    重訴字第二○一三號卷(二)第一八、一九頁），雙方各執一詞
    。本院忖諸被告陳俊良自到案後，對犯行均坦承不諱，詳為
    交代，反觀被告蔡振財、呂明俊在起訴送審本院訊問時否認
    參與妨害自由行為，且供詞與渠等在警詢所述不同，被告蔡
    振財、呂明俊二人顯有避重就輕之舉，認渠等二人前揭置辯
    即非可採，被告陳俊良所述為真，併予敘明。
四、按擄人勒贖罪，須行為人自始有使被害人以財物取贖人身之
    意思，如使被害人交付財物，別有原因，為達其取得財物之
    目的，而剝奪被害人之自由者，除應成立其他財產上之犯罪
    或牽連犯妨害自由罪外，要無成立擄人勒贖罪之餘地（最高
    法院六十五年台上字第三三五六號判例意旨參照）；又按擄
    人勒贖罪，須有不法得財之意思，而將被害人擄至自己勢力
    範圍內，逼令其出款贖回者，始足當之，若被告與被害人間
    另有債務糾紛，縱以非法方法迫使其清償債務，則在被告主
    觀上並無不法得財之意思，僅應成立其他罪名，尚與擄人勒
    贖罪之要件不符（最高法院七十四年度台上字第六○四六號
    判決意旨參照）。公訴人認本件被告蔡振明等八人前述犯行
    應成立刑法第三百四十七條第一項擄人勒贖罪嫌云云，然查
    ：
  (一)證人蔡香蘭於本院審理時證稱：約於七十九年或八十年間，
    被害人何榮樵曾經叫伊幫他去向伊的朋友簽六合彩，被害人
    何榮樵有將近一百萬元未給伊，中間開始陸陸續續給伊一些
    ，大約還欠伊八、九十萬元，正確數字伊忘記了，中間被害
    人何榮樵被關很多次，出監後，都說他有錢才要還給伊，伊
    跟被害人何榮樵說他尚欠伊八、九十萬元，但是被害人何榮
    樵跟伊說還不到八十萬元，只有七十幾萬元，伊就跟他說好
    啦，你欠我那麼久了，你說多少就多少，誠意最重要，但是
    被害人何榮樵都沒有還錢給伊，後來九十年、九十一年間開
    始，伊生意做得不好，陸陸續續跟被告蔡振明借錢，連九十
    四年伊父親喪葬費用一起算，差不多九十幾萬元，被害人何
    榮樵在伊父親過世時也有來弔祭，伊當著被害人何榮樵、被
    告蔡振明的面，說何榮樵欠伊的錢，如果有錢的話就還給被
    告蔡振明，被害人何榮樵說有錢再說，他現在沒有錢等語（
    參見本院九十六年度重訴字第二○一三號卷(一)第一六○、一
    六一頁），且被害人何榮樵於本院審理時以證人身分證稱：
    伊有透過證人蔡香蘭簽六合彩，伊當時在派出所也有向承辦
    員警說伊有欠證人蔡香蘭的錢，伊應該欠了六、七十萬元，
    欠了很多年了，約七十八、七十九年間欠的，正確日期無法
    確知，在被告蔡振明父親往生時，伊有去上香，有遇到證人
    蔡香蘭、被告蔡振明，證人蔡香蘭要伊找被告蔡振明處理這
    筆錢，但不是這種處理方式等語（參見本院九十六年度重訴
    字第二○一三號卷(二)第二○九、二一○頁）。核諸證人蔡香
    蘭及被害人何榮樵前述說詞，被害人何榮樵確實因簽賭六合
    彩，由證人蔡香蘭代墊賭資，而積欠證人蔡香蘭金錢，且同
    意該筆債務由被告蔡振明收取，雖證人蔡香蘭、被害人何榮
    樵對簽賭時間及積欠金額並非完全相符，然該筆債務距今已
    約有十五年之久，當事人對時間、金額之記憶已非深刻，自
    無法精確陳述，況證人蔡香蘭、被害人何榮樵對時間、金額
    之陳述相去不遠，應堪採信，是被告蔡振明向被害人何榮樵
    催討證人蔡香蘭代墊款六十五萬元並非無中生有，而係債務
    糾紛所致。
  (二)證人游鋐昌於本院審理時證稱：被告蔡振明以前在中華西街
    開設賭場，伊在賭場內幫忙記帳，伊有看過被害人何榮樵在
    該賭場賭博約四、五次左右，有時被害人何榮樵去做莊家輸
    錢給客人，被害人何榮樵沒有錢，被告蔡振明幫被害人何榮
    樵處理，由被告蔡振明先賠錢給客人，伊記得何榮樵有時一
    晚就請賭場代墊四、五十萬元等語（參見本院九十六年度重
    訴字第二○一三號卷(一)第二四三、二四四頁）；又證人王淑
    貞於本院審理時證稱：伊與被告蔡振明先前是同居男女朋友
    ，被告蔡振明於同居期間有交付九張支票予伊，都存入伊合
    作金庫銀行帳戶內，這九張支票有的兌現，有的抽回，也有
    跳票，這九張支票是被害人何榮樵欠蔡振明的賭債等語（參
    見本院九十六年度重訴字第二○一三號卷(一)第一七○、一七
    二、一七五頁）；且被害人何榮樵於臺中商業銀行中正分行
    所開設帳號三七二二四號支票存款帳戶，確有票據號碼：0
    000000、0000000、0000000、000
    0000、0000000、0000000、00000
    00、0000000、0000000等九張支票存入證
    人王淑貞合作金庫銀行臺中分行000000000000
    0號帳戶內，此有有合作金庫銀行臺中分行0000000
    000000號帳戶存摺封面影本一紙、內頁影本二紙在卷
    可稽（參見本院九十六年度重訴字第二○一三號卷(一)第一○
    五、一八六、一八七頁），而其中有0000000、00
    00000、0000000、0000000等四張支票
    兌現等情，亦有臺中商業銀行中正分行九十六年九月二十一
    日中中正字第○九六○二○○○三三三號函附卷可憑，故未
    兌現0000000、0000000、0000000、
    0000000、0000000等五張支票，再參照證人
    王淑貞上述合作金庫臺中分行存摺內頁影本資料，該五張退
    票支票之金額分別為二十五萬元、三十萬元、二十萬元、二
    十萬元、三十五萬元，是被告蔡振明辯稱與被害人何榮樵有
    賭債糾紛，尚非無據。況被害人何榮樵於本院審理時以證人
    身分證稱：被告蔡振明以前有在中華西街開設賭場，伊有在
    那裏賭博，也有欠錢，被告蔡振明在案發一年前向伊要四十
    五萬元賭債，伊就說腳底按摩店的錢要先還伊，這是認知問
    題，腳底按摩店賠錢，扣掉伊欠他的賭債，被告蔡振明還要
    還伊錢，因為腳底按摩店賠錢，伊叫被告蔡振明再拿錢出來
    等語（參見本院九十六年度重訴字第二○一三號卷(二)第二一
    ○、二一五、二一六、二一七、二一九頁），則被害人何榮
    樵既不否認被告蔡振明在案發一年前即向其索討積欠之賭債
    四十五萬元，被害人何榮樵又有上述之退票記錄，且被害人
    何榮樵對被告蔡振明催討賭債時，並不是反應已經清償完畢
    ，而是認為腳底按摩店賠錢，被告蔡振明應再拿錢出來投資
    ，然被害人何榮樵於本院審理時證稱：當初被告蔡振明投資
    四十萬元在這家腳底按摩店時，並沒有約定經營不善的話股
    東必須要依比例增資等語（同上卷第二一九頁），故被害人
    何榮樵認為被告蔡振明須先增資腳底按摩店云云，並無所據
    ，更無同時履行抗辯之問題，被告蔡振明因而向被害人何榮
    樵催討賭債四十五萬元尚非無因，要難認被告蔡振明主觀上
    有不法得財之意圖。
  (三)被害人何榮樵於本院審理時以證人身分證稱：被告蔡振明有
    與伊一起經營腳底按摩店，被告蔡振明投資四十萬元，後來
    腳底按摩店賠錢，被告蔡振明認為伊欠他錢，伊則認為被告
    蔡振明欠伊錢，這是認知問題等語（參見本院九十六年度重
    訴字第二○一三號卷(二)第二○八、二○九頁），又證稱：當
    時被告蔡振明去臺中市北屯區虎一巷三五號二樓時，被告蔡
    振明說伊欠他賭債四十五萬、腳底按摩店四十萬元、他妹妹
    六十五萬元，要伊太太拿錢來還，但伊說假如伊有欠錢，也
    是欠一百一十萬元，腳底按摩店四十萬元伊沒有欠，被告蔡
    振明就同意算伊欠他一百一十萬元，伊有同意要還他一百一
    十萬元，但不是用這種方法還等語（同上卷第二二○頁），
    足見被告蔡振明原先認為被害人何榮樵還要退還腳底按摩店
    股金四十萬元，但因被害人何榮樵認為腳底按摩店賠錢，無
    法返還退股金四十萬元而加以拒絕，被告蔡振明亦未繼續催
    討，退而要求被害人何榮樵返還一百一十萬元（賭債四十五
    萬元及證人蔡香蘭的代墊款六十五萬元），更見被告蔡振明
    並無不法得財之意，係因與被害人何榮樵間有債務糾紛而以
    私行拘禁之方式要求被害人何榮樵返還金錢。
  (四)被告陳俊良等人將被害人何榮樵押至臺中市北屯區虎一巷三
    五號二樓拘禁後，若有擄人勒贖之意圖，大可直接打電話向
    被害人何榮樵之妻要求贖款即可，何須等待被告蔡振明親自
    出面與被害人何榮樵討論債務範圍以確定被害人何榮樵應交
    付之金額？且被告蔡振明在二樓與被害人何榮樵討論債務時
    ，其餘被告陳俊良等人多少均有聽到討論債務之內容，亦符
    合被告蔡振明、蔡振財、呂明俊找被告陳俊良等人南下臺中
    討債之本旨，而被告林竺瑩在電話中復經被告蔡振明告知是
    拿回被害人何榮樵之欠款，是其餘被告亦均無擄人勒贖之不
    法得利意圖。
  (五)綜上，被告蔡振明等人使被害人何榮樵交付財物，顯係別有
    原因，主觀上並無不法得財之意圖，渠等為達取得財物之目
    的，而私行拘禁被害人何榮樵，應成立私行拘禁罪，尚與擄
    人勒贖罪之構成要件不符，公訴人認渠等涉犯刑法第三百四
    十七條第一項擄人勒贖罪嫌，容有未洽。
五、按刑法第三百零二條第一項及第三百零四條第一項之罪，其
    所保護之法益均為被害人之自由，而私行拘禁，即不外以強
    暴、脅迫為手段，其罪質本屬相同，惟第三百零二條第一項
    之法定刑，既較第三百零四條第一項為重，則以私行拘禁之
    方法妨害人自由，縱其目的在使人行無義務之事，或妨害人
    行使權利，仍應逕依第三百零二條第一項論罪，並無適用第
    三百零四條第一項之餘地（最高法院二十九年上字第三七五
    七號判例意旨參照）；次按刑法第三百零二條之妨害自由罪
    ，原包括私禁及以其他非法方法剝奪人之行動自由而言，所
    謂非法方法，當包括強暴脅迫等情事在內，縱其所為，合於
    刑法第三百零五條恐嚇危害安全之情形，仍應視為剝奪行動
    自由之部分行為，非低度之恐嚇危害安全罪，為高度之剝奪
    行動自由罪所吸收（最高法院七十四年臺上字三四○四號判
    例意旨參照）。查被告蔡振明等人違反被害人何榮樵之意願
    ，強押被害人何榮樵至臺中市北屯區虎一巷三五號二樓商討
    債務，強迫被害人何榮樵為清償欠款之無義務之事，待被害
    人何榮樵太太呂秋香交付七十五萬元，才將被害人何榮樵釋
    放，其間將被害人拘禁在上開地點二樓房間內，核渠等所為
    ，係犯刑法第三百零二條第一項私行拘禁罪。起訴書認被告
    蔡振明等人涉犯刑法第三百四十七條第一項擄人勒贖罪嫌，
    尚有未洽，業如前述，惟基本起訴事實同一，爰變更起訴法
    條為刑法第三百零二條第一項私行拘禁罪。又按共同正犯之
    意思聯絡，原不以數人間直接發生者為限，即有間接之聯絡
    者，亦包括在內（最高法院七十七年臺上字第二一三五號判
    例意旨參照），本案被告蔡振明、蔡振財、呂明俊、陳俊良
    、張偉俊、甲○○、陳劭綱與李孟哲、「阿三」間，及被告
    蔡振明與被告林竺瑩間，對私行拘禁被害人何榮樵犯行，有
    犯意聯絡及行為分擔，均為共同正犯。爰審酌被告蔡振明等
    人為向被害人何榮樵催討債務，竟強行押走被害人何榮樵，
    並私行拘禁被害人何榮樵長達三天，手段惡劣，嚴重影響社
    會秩序，蔑視法治，惡性非輕，並參以被告蔡振明於全案中
    居主導地位，被告蔡振財、呂明俊居中牽線、聯絡、帶路，
    被告陳俊良於執行妨害自由人員中居領導地位，被告張偉俊
    、甲○○、陳劭綱聽從被告陳俊良指示從事押人、開車、看
    守等行為，被告林竺瑩事中參與僅負責收取還款等各人之參
    與情節，暨渠等素行、智識、犯罪之動機、目的、手段，被
    告蔡振財、呂明俊最後在本院言詞辯論終結前方坦承犯行，
    先前均否認參與妨害自由犯行等一切情狀，各量處如主文所
    示之刑，以示懲儆。
六、被告蔡振明等八人行為後，中華民國九十六年罪犯減刑條例
    於九十六年七月四日公布，於同年月十六日施行，查被告蔡
    振明等八人本件犯行係在九十六年四月二十四日以前，且非
    中華民國九十六年罪犯減刑條例第三條所示不得減刑之罪，
    爰依中華民國九十六年罪犯減刑條例第二條第一項第三款，
    各減其刑期二分之一；另被告林竺瑩所犯刑法第三百零二條
    第一項私行拘禁罪，為最重本刑五年以下有期徒刑之罪，其
    所宣告之刑經本院依中華民國九十六年罪犯減刑條例第二條
    第一項第三款，減其刑期二分之一後，為有期徒刑六個月以
    下之刑度，爰依中華民國九十六年罪犯減刑條例第九條，併
    諭知易科罰金之折算標準。
七、扣案之黑色行動電話一支（廠牌：ＮＯＫＩＡ，門號：00
    00000000，序號：00000000000000
    0）、銀黑色行動電話一支（廠牌：ＮＥＣ，門號：000
    0000000，序號：000000000000000
    ），分別係被告蔡振財、呂明俊所有，供聯絡本案妨害自由
    行為所用之物，業據被告蔡振財、呂明俊分別供承在卷（參
    見本院九十六年度重訴字第二○一三號卷(三)第二三、二五頁
    ），爰依刑法第三十八條第一項第二款之規定，併予宣告沒
    收。又前述之黑色玩具手槍一支、手銬一副，為被告蔡振明
    所有供犯罪所用之物，惟未據扣案，且被告蔡振明自承手銬
    不知下落、玩具手槍則已棄置在垃圾筒由垃圾車載走（參見
    本院九十六年度重訴字第二○一三號卷(三)第三八頁），復查
    無其他積極證據足以證明現尚存在，為免將來執行困難，不
    另為沒收之諭知；另前述之衣服外套一件，無證據證明係被
    告蔡振明等八人所有，亦非違禁物，不另為沒收之諭知。另
    扣案之麻繩一條、銀色ＮＯＫＩＡ手機一支、紅色手機一支
    、支票一紙、乳白色行動電話一支（廠牌：ＮＭＰＥＧ４，
    門號：0000000000，序號：000000000
    000000），均非違禁物，亦非供本案犯罪所用之物，
    本院亦查無無證據可資證明上開扣案物品係供被告蔡振明犯
    罪所用之物，依法非得為沒收之客體，併予敘明。至扣案之
    大麻一包、施用大麻所有之煙斗一個，係證明被告呂明俊涉
    犯施用第二級毒品犯行之重要證據，惟非供本案犯罪所用之
    物，雖依毒品危害防制條例第十八條第一項規定，毒品不問
    屬於犯人與否，均應沒收銷燬之，及依刑法第三十八條第一
    項第二款規定，被告所有供犯罪所用之物得予沒收，然依主
    刑、從刑不可分原則，前開物品沒收之從刑，應附隨於被告
    涉嫌施用第二級毒品之主刑而同時宣告之，或由檢察官另依
    刑法第四十條第二項規定，聲請單獨宣告沒收銷燬及沒收之
    ，不得於本案宣告沒收銷燬之，併此說明。
據上論斷，應依刑事訴訟法第二百九十九條第一項前段、第三百
條，刑法第二十八條、第三百零二條第一項、第四十一條第一項
前段、第三十八條第一項第二款，中華民國九十六年罪犯減刑條
例第二條第一項第三款、第七條、第九條，刑法施行法第一條之
一第一項、第二項前段，判決如主文。
中    華    民    國    97    年    1     月    2     日
                  刑事第十三庭  審判長法  官  李秋娟
                                      法  官  陳得利
                                      法  官  黃裕仁
上正本證明與原本無異。
如不服本判決，應於收受送達後十日內向本院提出上訴書狀（應
敘述具體理由並附繕本）。
上訴書狀如未敘述理由，應於上訴期間屆滿後二十日內補提理由
書於本院。
                                      書記官  王嘉仁
中    華    民    國    97    年    1     月    2     日
附錄論罪科刑法條
刑法第三百零二條第一項：
私行拘禁或以其他非法方法，剝奪人之行動自由者，處五年以下
有期徒刑、拘役或三百元以下罰金。


司法院資訊處製作；財團法人民間司法改革基金會備份。
